【裁判字號】    95,台上,4912
【裁判日期】    950907
【裁判案由】    違反藥事法
【裁判全文】
最高法院刑事判決            九十五年度台上字第四九一二號
    上  訴  人  甲○○
                        號4樓.
                乙○○
                丙○○
    共      同
    選任辯護人  許坤立律師
                楊俊雄律師
上列上訴人等因違反藥事法案件，不服台灣高等法院中華民國九
十五年三月一日第二審更審判決（九十一年度上更(一)字第五四０
號，起訴案號：台灣士林地方法院檢察署八十四年度偵字第八一
四七、八五五二、九二五三號），提起上訴，本院判決如下：
    主  文
原判決撤銷，發回台灣高等法院。
    理  由
本件原判決認定上訴人甲○○、乙○○、丙○○分別係保力胺股
份有限公司（原名保力安股份有限公司，下稱保力胺公司）董事
長、副董事長、總經理。其三人自民國八十三年元月間起，均明
知由立胺酵素有限公司（下稱立胺公司）負責人陳明和（另案經
本院發回台灣高等法院台南分院審理中）所製造之「保力胺Ｓ酵
素」，係未經行政院衛生署核准製造之偽藥，竟基於意圖為自己
不法所有之犯意聯絡及概括犯意，以保力胺公司名義販賣該偽藥
於全省供人服食，至八十四年六、七月間，又將「保力胺Ｓ酵素
」外包裝改為「保力胺ＳＰ活性酵素」後，繼續基於相同之犯意
販賣該偽藥，嗣於八十四年九月五日為法務部調查局北區機動工
作組查獲等情。並以第一審誤認上訴人等之犯罪行為始點為八十
二年十月間、併論陳明和為販賣偽藥之共犯，及誤以販賣偽藥當
然構成詐欺等，均有所未洽，因而撤銷第一審之判決，改判依想
像競合犯之例，從一重論處上訴人等共同連續明知為偽藥而販賣
罪刑，固非無見。
惟查：（一）有罪判決書之事實記載，為適用法令之準據，法院
應將依職權認定與論罪科刑有關之事實，翔實記載，然後於理由
內逐一說明其憑以認定之證據，並使事實認定與理由說明，互相
適合，方為合法。倘若事實認定與理由說明，不相一致，或事實
、理由欄內之記載，前後齟齬，按諸刑事訴訟法第三百七十九條
第十四款後段規定，均屬判決理由矛盾之當然違背法令。查１、
按藥事法第八十三條所定明知為偽藥而販賣罪，其所謂「明知」
，係指直接故意而言，若為間接故意或過失，均難繩以該條之罪
。原判決論處上訴人等明知陳明和所製造之「保力胺Ｓ酵素」為
偽藥而販賣罪刑，事實欄僅記載上訴人等明知「保力胺Ｓ酵素」
係以每公克鳳梨酵素含量分別為一萬三千及二萬二千單位之物製
造，且明知該鳳梨酵素僅具有「炎症症狀之解緩」藥理效果，並
未有其他治療胃潰瘍等疾病之醫療效能等情（見原判決第二頁第
七至十三行），惟對於上訴人等如何明知該「保力胺Ｓ酵素」係
屬偽藥一節，並未具體認定，已難憑為法律適用當否之判斷依據
。至理由欄又謂上訴人等明知鳳梨酵素乃具有藥理作用之效果，
依常識當知服用過量必定會對人體產生一定之影響或變化，而這
種變化對人體是好是壞，於未經長期實驗確認下，實難判斷，詎
上訴人等於未經長期實驗、確認之情況下，竟一方面以說明書指
示購買者按遠超過醫藥品集所載或我國衛生主管機關所核准之用
量服用，另一方面又以說明書強調其產品有改善體質等健康效能
，並使胃潰瘍等疾病有顯著療效等語（見原判決第七至八頁理由
二(二)(2)），似認上訴人等對於「保力胺Ｓ酵素」是否屬偽藥？並
非明知其事，併有理由矛盾之違背法令。２、原判決事實欄先記
載「保力胺Ｓ酵素」屬藥事法第六條第二、三款之藥品（見原判
決第二頁第九至十七行）；復記載上訴人等「以健康食品多層次
傳銷之方式」販賣之（見原判決第二頁倒數第三行），是對於「
保力胺Ｓ酵素」之性質究為何？事實之記載先後已有齟齬。至理
由欄初援引行政院衛生署八十七年五月十二日函、八十八年三月
二十三日函，認其屬藥事法第六條第一款之藥品（見原判決第四
至五頁理由二(一)）；嗣又謂其雖於外表上未必具有藥事法第六條
第一款所稱之藥品形態，但於外觀及實質內含上均已符合同條第
二款或第三款之藥品要件（見原判決第七至八頁理由二(二)(2)）。
對於上訴人等所販賣者是否為藥品？又究屬藥事法第六條何款所
定之藥品？事實之認定及理由之說明亦顯然未盡一致，而有理由
矛盾之違誤。（二）審理事實之法院，對於案內與待證事實有重
要關係，而應依法調查之證據，倘未依法調查或雖已調查而未調
查明白，即與證據未經調查無異，如率行判決，其判決當然為違
背法令。查原判決以陳明和係負責製造偽藥後價賣予上訴人等所
屬之保力胺公司販賣，並未參與販賣行為，因此撤銷第一審關於
陳明和與上訴人等共犯本件販賣偽藥犯行之認定等情（見原判決
第十五頁理由四(二)），惟事實欄記載陳明和先更改立胺公司原生
產於動物飼料用之「保力胺Ｓ」外包裝，而由甲○○於包裝上增
列該產品有改善體質等醫療效能之說明及可充人體藥性服用，同
時印製書刊說明誇示產品具有治療胃潰瘍等醫療效能，由陳明和
生產包裝後，販賣予保力胺公司，再由上訴人等以保力胺公司名
義販賣於全省供人服食等情（見原判決第二頁倒數第二至十四行
），似以「保力胺Ｓ酵素」係陳明和於製造時一併為包裝後販賣
予保力胺公司再對外銷售。但查卷附「保力胺Ｓ酵素」產品外包
裝、說明書影本，該產品之「製造工廠」為立胺公司，「經銷代
理」為保力胺公司，說明書亦以立胺公司、保力胺公司兩家公司
併列具名出刊（見台灣士林地方法院檢察署八十四年度聲字第五
五八號偵查卷第十至十二頁），則陳明和是否未參與本件販賣犯
行，即非無疑。原審對上開攸關陳明和是否為共犯之重要事項，
未審酌上情並詳查相關事證，據以釐清事實，即遽為判決，尚嫌
速斷，併有查證未盡及理由不備之違誤。上訴意旨指摘原判決不
當，尚非全無理由，應認原判決仍有撤銷發回更審之原因。又原
判決關於詐欺部分，因原判決認與上開發回部分，有想像競合之
裁判上一罪關係，基於審判不可分原則，應併予發回。
據上論結，應依刑事訴訟法第三百九十七條、第四百零一條，判
決如主文。
中    華    民    國  九十五  年    九    月    七    日
                      最高法院刑事第九庭
                          審判長法官  賴  忠  星
                                法官  王  居  財
                                法官  林  開  任
                                法官  林  立  華
                                法官  李  伯  道
      本件正本證明與原本無異
                                      書  記  官
中    華    民    國  九十五  年    九    月   十一   日
                                                      v


司法院資訊處製作；財團法人民間司法改革基金會備份。
